【裁判字號】    97,簡上,42
【裁判日期】    970530
【裁判案由】    確認本票債權不存在
【裁判全文】
臺灣彰化地方法院民事判決  97年度簡上字第42號
上 訴 人  乙○○
被上訴人  甲○○
上列當事人間請求確認本票債權不存在事件，上訴人對於民國97
年1月30日本院彰化簡易庭96年度彰簡字第533號第一審判決，提
起上訴，本院於民國97年5月20日言詞辯論終結，茲判決如下：
    主      文
上訴駁回。
第二審訴訟費用新台幣貳仟壹佰陸拾元由上訴人負擔。
    事實及理由
一、上訴人主張：
  (一)被上訴人持有上訴人簽發、票據號碼CH379642號、發票日民
    國93年12月27日、未載到期日、金額新台幣（下同）203,00
    0元、免除作成拒絕證書本票1張（以下簡稱系爭本票），已
    向本院聲請裁定准予強制執行。
  (二)系爭本票債務業經上訴人於95年12月9日清償完畢，當時係
    由被上訴人之妻蔡素芳受領給付。上訴人清償時曾書寫清償
    證明供蔡素芳簽名，但未索回系爭本票。此乃被上訴人表示
    錢既已清償完畢，將來不再對上訴人求償，故未取回系爭本
    票。
  (三)綜上所述，兩造間已無票款債務，系爭本票債權確係全部不
    存在。原審不察，竟判決確認系爭本票中金額65,000元之本
    票債權不存在，並駁回上訴人其餘請求，顯有違誤，故求為
    判決廢棄原判決不利於上訴人之部分，前開廢棄部分，並請
    求確認系爭本票中金額138,000元之本票債權不存在等語。
二、被上訴人辯稱：
  (一)系爭本票並非偽造或變造，上訴人起訴無確認利益。
  (二)上訴人積欠被上訴人租金、借款、佣金等債務共1,661,250
    元。系爭本票由來，乃上訴人向被上訴人借款，簽發付款人
    鹿港信用合作社之票號585138號、到期日93年11月15日、發
    票人帳號691-3、金額311,500元支票，及票號587815號、到
    期日93年10月9日、發票人帳號691-3、金額203,000元之支
    票各1張，均因存款不存而退票，上訴人遂改簽發系爭本票
    及發票日93年12月27日、未載到期日、票號CH379641號、金
    額315,500元、免除作成拒絕證書之本票1張，以換回上開2
    張退票支票。
  (三)上訴人於被上訴人出國期間，趁被上訴人之妻蔡素芳不明兩
    造借貸詳情，竟持1張金額65,000元之支票清償，任意填寫
    兩造間債務已清償字樣。然被上訴人並未授權蔡素芳代為處
    理兩造間債務，且收據內容亦與事實不符。
  (四)綜上所述，被上訴人僅受償65,000元，其餘金額均未受償，
    原審因而判決確認系爭本票債權中已清償65,000元不存在，
    自無不當。故上訴人之上訴理由，殊無可採，為此請求判決
    如主文第一項所示等語。
三、原審判決確認系爭本票債權中金額65,000元不存在，被上訴
    人就此敗訴部分，未提起上訴，已確定。
四、兩造不爭執事項：
  (一)被上訴人持有上訴人所簽發系爭本票，經向本院聲請裁定准
    予強制執行，即本院96年度票字第875號民事裁定。
  (二)被上訴人之妻為蔡素芳。
  (三)上訴人於95年12月9日交付被上訴人（由其妻蔡素芳代收）
    票據號碼FA0000000、發票日96年1月20日、金額65,000元之
    支票1張，已獲付款。
  (四)原卷第6頁所附上訴人所提65,000元支票影本旁空白處記載
    「此票據兌現後本人所欠甲○○先生借款已（誤載為乙）全
    部清償完畢，本人先前所開立之票據余先生需全數歸還」等
    內容，為被上訴人所記載，其上蔡素芳之簽名出自其本人所
    簽。
五、兩造爭執事項：
  (一)被上訴人提起本件確認之訴，有無即受確認判決之法律上利
    益？
  (二)原卷第6頁所附上訴人所提65,000元支票影本旁空白處記載
    前開全部清償及應歸還全數票據等內容，究係在蔡素芳簽名
    前或簽名後所記載？
  (三)系爭本票債權是否已清償？清償金額若干元？
六、按確認法律關係之訴，非原告有即受確認判決之法律上利益
    者，不得提起之，民事訴訟法第247條第1項前段定有明文。
    又法律關係之存在否不明確，致原告在私法上之地位有受侵
    害之危險，而此危險得以對於被告之確認判決除去之者，即
    得依民事訴訟法第247條之規定提起確認之訴，此有最高法
    院52年度台上字第1922號判例意旨可資參照。查被上訴人持
    有以上訴人名義所簽發系爭本票，並聲請本院以96年度票字
    第875號民事裁定准予強制執行在案，上訴人則以其已全部
    清償票款完畢為由，主張系爭本票之債權不存在，亦即被上
    訴人所持有系爭本票之本票債權存在與否並不明確，致使上
    訴人在私法上之地位有受侵害之危險，且此危險得以對上訴
    人之確認判決除去，應認上訴人有即受確認判決之法律上利
    益，並得依上開規定提起本件確認之訴，合先敘明。
七、經查，上訴人雖主張原卷第6頁所附上訴人所提65,000元支
    票影本旁空白處記載前開全部清償及應歸還全數票據等內容
    ，係在蔡素芳簽名前所記載，但此情不僅遭被上訴人堅詞所
    否認，且據證人蔡素芳於原審證稱其簽收時並無收據上之3
    行文字，只有支票影本等語（原審96年11月28日言詞辯論筆
    錄參照）。按本票為提示證券，即行使本票所載權利，以占
    有本票為絕對必要；次按本票為返還證券，本票上之權利，
    與本票之占有不可分離；因此，執票人必須交付本票，始能
    受領票面金額之給付。由此，可知上訴人主張系爭本票票款
    已全部清償，但其卻未索回系爭本票，顯然悖離使用票據常
    情，洵難採信。此外，上訴人復未能舉證證明其餘票款業經
    清償完畢，則其主張系爭票款已清償完畢乙節，即屬無據。
八、綜上所述，上訴人主張系爭本票中金額138,000元之債權不
    存在，並請求確認此部分本票債權不存在，洵屬無據，原審
    判決駁回上訴人此部分之訴，核屬正當，即無不合。上訴意
    旨指摘原判決不利於上訴人部分不當，求予廢棄改判，為無
    理由，應予駁回。
九、本件判決之基礎已臻明確，兩造其餘攻擊防禦方法，經審酌
    後於判決結果不生影響，爰不再贅詞論列，併此敘明。
十、據上論結，本件上訴為無理由，依民事訴訟法第436條之1第
    3項、第449條第1項、第78條，判決如主文。
中    華    民    國    97    年     5    月    30    日
                民事第一庭    審判長法  官  羅培昌
                                    法  官  葛永輝
                                    法  官  陳正禧
上正本係照原本作成。
本判決不得上訴。
中    華    民    國    97    年    6    月      3    日
                                    書記官  蕭美鈴


司法院資訊處製作；財團法人民間司法改革基金會備份。
